臺灣高雄地方法院民事判決　　　　　　　95年度訴字第3054號
原　　　告　乙○○
被　　　告　甲○○
當事人間清償借款事件，本院於民國96年1 月29日言詞辯論終結
，判決如下：
    主  文
被告應給付原告新臺幣伍拾萬元，及自民國九十五年七月二十九
日起至清償日止，按年息百分之五計算之利息。
原告其餘之訴駁回。
訴訟費用由被告負擔二分之一，餘由原告負擔。
本判決第一項得假執行；但被告如以新臺幣伍拾萬元為原告預供
擔保後，得免為假執行。
    事實及理由
一、按訴狀送達後，原告不得將原訴變更或追加他訴，但擴張或
    減縮應受判決事項之聲明者，不在此限，民事訴訟法第255
    條第1 項第3 款定有明文。本件原告起訴時，係請求被告應
    給付原告新台幣（下同）100 萬元，及自民國86年10月9 日
    起至清償日止之法定遲延利息，嗣於本院言詞辯論時更正利
    息之請求，為自支付命令送達之翌日（即95年7 月29日）起
    算，核屬減縮應受判決事項之聲明，依前揭規定，自無不合
    ，先予敘明。
二、原告主張：被告於86年10月9 日向原告借款100 萬元，原告
    以高雄市三民區○○○路417 號8 樓之7 房屋（下稱系爭房
    屋）向銀行辦理抵押貸款後交付被告，並約定由被告繳納系
    爭房屋自86年10月9 日起至同年12月31日止之貸款利息。詎
    被告事後竟然拒絕償還借款，經催討後均置之不理，爰依消
    費借貸契約之法律關係提起本訴等情。並求為判決：被告應
    給付原告100 萬元，及自支付命令送達之翌日起至清償日止
    ，按年息5 ％計算之利息。
三、被告則以：被告並未積欠原告任何金錢債務，被告雖曾於86
    年10月15日收到原告交付之50萬元，惟該筆款項並非被告向
    原告借款，而係原告分別於84年7 月4 日、7 月6 日及8 月
    2 日向被告借款共計50萬元，由被告簽發支票交原告兌現後
    ，原告所償還之款項，並非向原告借款而來，被告從未自原
    告收受100 萬元之借款，原告主張被告有向其借貸與事實不
    符，所為請求為無理由等語，資為抗辯。並聲明：(一)原告之
    訴駁回。(二)如受不利判決，願供擔保請准免為假執行。
四、兩造不爭執之事項：
（一）兩造於86年10月9 日簽立契約書，內容約定：被告向原告
      借款100 萬元，因原告無足額現金，故以系爭房屋向中國
      國際商業銀行（已更名為兆豐國際商業銀行，下稱兆豐銀
      行）抵押貸款100 萬元借給被告等語。
（二）系爭房屋之貸款100 萬元於86年10月14日撥入原告之帳戶
      後，原告於同年月15日交付被告50萬元。
五、本件爭執點厥為：被告究有無向原告借款100 萬元？茲論述
    如下：
（一）原告主張被告有向其借款100 萬元，兩造成立金錢消費借
      貸契約乙節，業據提出兩造簽立之契約書1 份為證（見本
      院卷第6 、7 頁），而被告對於有簽立該契約書並不爭執
      （見本院卷第38頁），依該契約書之內容表示：「一、甲
      方（即被告）向乙方（即原告）借資壹佰萬元正，由於乙
      方無現金足額，固此與高雄市○○區○○里○ 鄰○○○路
      417 號8 樓之7 一間，向中國國際銀行抵押壹佰萬元正借
      給甲方。二、甲方向乙方借資壹佰萬元正，自86年10月9
      日起到86年12月31日止，銀行利息由甲方按月繳。」，又
      原告確有以系爭房屋向銀行貸款100 萬元，該筆款項並於
      86年10月14日撥入原告之帳戶，此為兩造所不爭執，並有
      兆豐銀行鳳山分行95年10月5 日（95）兆鳳字第17號函可
      稽（見本院卷第46頁），而消費借貸為要物契約，因金錢
      或其他代替物之交付而生效力，原告於100 萬元貸款核撥
      後，既有交付被告50萬元，此為被告所不爭執，並有國內
      匯款申請書及高雄市農會之帳戶存摺明細可憑（見本院卷
      第19、42頁），雖非上開契約書所載100 萬元，然兩造既
      有成立金錢消費借貸之合意，且原告亦已交付被告50萬元
      ，則原告主張被告有向其借款50萬元之事實，應堪採取。
      至原告既未依契約書交付被告其餘之50萬元，此經原告自
      認屬實（見本院卷第38頁），該部分之消費借貸契約即不
      生效力，是以原告主張被告有向其借款100 萬元，即屬無
      據。
（二）被告雖抗辯自原告收受之50萬元並非原告所交付之借款，
      而係原告前於84年7 月4 日、7 月6 日及8 月2 日向其借
      款共計50萬元，由其簽發支票交原告兌現後，原告所償還
      之款項，因為要求原告還錢，所以才簽立上開契約書云云
      ，惟為原告所否認。按解釋契約，固須探求當事人立約時
      之真意，不能拘泥於契約之文字，但契約文字業已表示當
      事人真意，無須別事探求者，即不得反捨契約文字而更為
      曲解，最高法院著有17年上字第1118號判例足資參照。本
      件依前開契約書之內容所載，既已明確表明係被告向原告
      借款而簽立，並無任何原告償還被告欠款之記載，自不得
      捨此而更為曲解。另按各當事人就其所主張有利於己之事
      實，均應負舉證之責，故一方已有適當之證明者，相對人
      欲否認其主張，即不得不更舉反證，最高法院著有19年上
      字第2345號判例可資參照。經查，被告抗辯原告於84年7
      月4 日、7 月6 日及8 月2 日，分別向其借款15萬元、15
      萬元、20萬元，合計50萬元，並由被告簽發支票交原告兌
      現乙情，固據原告提出高雄市農會帳戶存摺明細及臨時對
      帳單為證（見本院卷第16、17、59頁），然原告並未於前
      揭時間存入被告所稱借款予原告之支票，此經本院查明屬
      實，有兆豐銀行鳳山分行95年11月27日簡覆表可參（見本
      院卷第137 頁），且依被告所提出之存摺明細及臨時對帳
      單內容，亦僅能證明被告有於84年7 月4 日、7 月6 日及
      8 月2 日，分別自其帳戶支出15萬元、15萬元、20萬元票
      款之事實，尚無從推定上開支票金額即係交付原告收受。
      此外，經本院職權向高雄市農會調取被告所簽發之上開金
      額支票，然因已超過保存年限無法提供等情，有高雄市農
      會95年10月5 日高市農信（楠）字第0950001954號函可佐
      ，而被告復未能舉出反證證明原告所交付之50萬元，乃係
      償還積欠被告債務之款項，故其所辯即非有據，自難採憑
      。
六、按清償期，除法律另有規定或契約另有訂定，或得依債之性
    質或其他情形決定者外，債權人得隨時請求清償，債務人亦
    得隨時為清償；又給付無確定期限者，債務人於債權人得請
    求給付時，經其催告而未為給付，自受催告時起，負遲延責
    任。其經債權人起訴而送達訴狀，或依督促程序送達支付命
    令，或為其他相類之行為者，與催告有同一之效力；再遲延
    之債務，以支付金錢為標的者，債權人得請求依法定利率計
    算之遲延利息，民法第315 條、第229 條第2 項、第233 條
    第1 項前段分別定有明文。本件被告有向原告借款50萬元，
    兩造有消費借貸關係存在，業如前述，且兩造並未另行約定
    清償期，則原告自得隨時請求被告清償，是被告於收受本件
    支付命令送達後而未為給付，自應負遲延責任。從而，原告
    依消費借貸之法律關係請求被告給付50萬元，及自支付命令
    送達翌日即95年7 月29日起至清償日止，按年息5 ％計算之
    利息，即有理由，應予准許。至逾此部分之請求，即屬無據
    ，應予駁回。
七、本件判決主文第1 項所命給付未逾50萬元，應依職權宣告假
    執行，又被告陳明願供擔保，聲請免為假執行，經核尚無不
    合，爰酌定相當金額併予准許之。
八、本件判決事證已臻明確，兩造其餘攻擊及防禦方法，核與判
    決結果並無影響，爰不逐一論列，併此敘明。
九、據上論結，本件原告之訴為一部有理由、一部無理由，依民
    事訴訟法第79條、第389 條第1 項第5 款、第392 條第2 項
    ，判決如主文。
中　　華　　民　　國　　96　　年　　 2　　月　　12　　日
                    民事第二庭法　官　吳俊龍
以上為正本係照原本作成。
如不服本判決，應於送達後20日內，向本院提出上訴狀並表明上
訴理由，如於本判決宣示後送達前提起上訴者，應於判決送達後
10日內補提上訴理由書（須附繕本）。
中　　華　　民　　國　　96　　年　　 2　　月　　12　　日
                              書記官　邱秋珍
